【裁判字號】    89,家上,44
【裁判日期】    890816
【裁判案由】    給付遺產折算價金
【裁判全文】
臺灣高等法院民事判決  八十九年度家上字第四十四號
      上  訴  人  戊○○
      訴訟代理人  邢振起
      被上訴人    丁○○
                  甲○○
                  乙○○
                  丙○○
      共      同
      訴訟代理人  呂清瑞律師
右當事人間請求給付遺產折算價金事件，上訴人對於中華民國八十八年十二月二十二
日臺灣板橋地方法院八十八年度訴字第二九二號第一審判決提起上訴，本院判決如左
：
    主    文
上訴駁回。
第二審訴訟費用由上訴人負擔。
    事    實
甲、上訴人方面：未於言詞辯論期日到場，據其以前到場所為陳述為記載。
壹、聲明：求為判決：
一、被上訴人應將坐落台北縣永和市○○段二三五地號土地應有部分四分之一及其上
    建號二二六號建物（即門牌之台北縣中和市○○路十九之一房屋）所有權全部，
    折算為價金新台幣（下同）一百萬零三千五百元給付上訴人。
二、願供擔保請准宣告假執行。
貳、陳述：除與原判決記載相同部分，茲予引用外，並補稱：
一、本案固涉及海峽兩岸之財產繼承，原應適用台灣地區與大陸地區人民關係條例第
    六十六條第一項及其施行細則第四十三條之規定，然依該規定辦理之繼承事件，
    應為在台灣已無其他繼承人，僅在大陸尚有繼承人之事件，而其遺產不論存款或
    其他動產，甚至不動產，均已全部交由有關管理單位負責管理為前提，始應由大
    陸繼承人委託台灣人民為代理人，向住所地法院聲明繼承，此項法院審查之程序
    ，僅為非訟程序而已。
二、上訴人為被繼承人傅世耕之合法繼承人，被上訴人竟拒絕履行給付遺產之義務，
    則就系爭遺產之取得，已具有訟爭性，非依訴訟程序無法獲得實體利益之保障，
    上訴人自有程序選擇權，選擇以訴訟程序以獲取實體權利之實現，被上訴人於上
    訴程序中始提出程序上之抗辯，顯無理由。
參、證據：除爰用原審立証方法外，並補提出財團法人海峽交流基金會之証明書、公
    証書及委託書、被上訴人之戶籍謄本為證。
乙、被上訴人方面：
壹、聲明：求為判決：如主文所示。
貳、陳述：除與原判決記載相同部分，茲予引用外，並補稱：
一、依臺灣地區與大陸地區人民關係條例第六十六條第一項及其施行細則第四十三條
    規定，大陸地區人民繼承臺灣地區人民之遺產，應於繼承開始起三年內，檢具法
    定文件，以書面向被繼承人住所地之法院為繼承之表示，逾期視為拋棄其繼承權
    。準此，大陸地區人民繼承台灣地區人民之遺產，應於繼承開始起三年內，依法
    檢具法定證明文件，以書面具狀向被繼承人住所地之法院為聲明繼承，並應經該
    法院審查為准予備查通知，此項聲明繼承之表示為法定要式行為，逾期視為拋棄
    其繼承權，溯及於繼承開始時喪失其繼承權。
二、上訴人為大陸地區人民，繼承台灣地區人民傅世耕之遺產，依前所述，本應於八
    十七年十月三十日前，檢具法定證明文件，以書面具狀向被繼承人傅世耕住所地
    之台灣板橋地方法院為聲明繼承，逾期視為拋棄其繼承權。經查，綜觀原審卷及
    鈞院卷，上訴人並未於八十七年十月三十日前，依前揭規定之法定要式程序，辦
    理聲明繼承，亦無台灣板橋地方法院准予備查通知函，依法上訴人已喪失繼承權
    ，其請求給付遺產云云，於法無據。上訴人主張其有程序選擇權云云，顯有誤會
    ，亦不足取。
三、次查，系爭房屋面積為七三點五０平方公尺，為被上訴人丁○○居住，已逾二十
    年之久，因其患有癲癇及心臟病，無法工作，每月須靠家人接濟為生。是系爭房
    地確為被上訴人丁○○所賴以居住之不動產。
四、依被上訴人於原審所提出台北縣稅捐稽徵處編列之丁○○歸戶財產查詢清單，除
    系爭房地係繼承自被繼承人傅世耕外，其餘建物及土地均非繼承自被繼承人傅世
    耕。
參、證據：爰用原審立証方法。
    理    由
一、本件上訴人經合法通知未於言詞辯論期日到場，核無民事訴訟法第三百八十六條
    所列各款情形，爰依被上訴人之聲請，由其一造辯論而判決。
二、上訴人起訴主張：坐落台北縣永和市○○段二三五地號土地應有部分四分之一及
    其上建號二二六號建物所有權全部（下稱系爭房地），原為被繼承人傅世耕之遺
    產，伊為傅世耕之合法配偶，與被上訴人同為傅世耕之共同繼承人，就系爭房地
    遺產有五分之一之應繼分，惟因伊為中國大陸地區人民，不能依中華民國土地法
    、土地登記規則與被告等人登記為共有，但依台灣地區與大陸地區人民關係條例
    第六十七條第四項規定，應將繼承權利折算為價金，伊並未拋棄繼承權，依民法
    第一千一百三十八條、第一千一百四十四條第一款之規定本於配偶繼承權應繼分
    之請求權，請求命被上訴人給付系爭房地之折價一百萬零三千五百元之判決。
    被上訴人則以：系爭房地為被繼承人傅世耕遺產，因被上訴人丁○○患有癲癇及
    心臟病，且心臟病因手術風險極高，遲未手術，因而亦無法工作，每月靠家人接
    濟維生，基於手足之情，乃將系爭房地登記為丁○○一人所有，系爭房地既為丁
    ○○「賴以居住之不動產」，依台灣地區與大陸地區人民關係條例第六十七條第
    四項規定，上訴人不得繼承，自不得請求折算價金給付等語，資為抗辯。
三、上訴人主張伊為大陸地區人民，在大陸地區有戶籍，為被繼承人傅世耕之配偶，
    系爭房地為被繼承人傅世耕唯一之遺產，業據其提出中國大陸地區河南省息縣公
    證處登記結婚公證書影本一份、台北縣中和市第一戶政事務所戶籍謄本一份、台
    北縣永和市○○段二三五地號土地、同段建號二二六號建物登記簿謄本各一份及
    財政部台灣省北區國稅局中和稽徵所遺產稅課稅資料函一份在卷（見原審卷第七
    頁至十頁、十六頁至二十一頁、六十七頁至六十八頁），並為被上訴人所不爭執
    ，自堪信為真實。
四、至上訴人主張伊就系爭房地有繼承權，應繼分為五分之一，伊未依法拋棄繼承，
    依據台灣地區與大陸地區人民關係條例第六十七條第四項規定，應將繼承權利折
    算為現金給付云云，則遭被上訴人所否認，並以前開情詞置辯，經查：
(一)按台灣地區與大陸地區人民關係條例第六十六條第一項及其施行細則第四十三條
    規定，大陸地區人民繼承台灣地區人民之遺產，應於繼承開始起三年內，檢具法
    定文件，以書面向被繼承人住所地之法院為繼承之表示，逾期視為拋棄繼承權，
    故此項聲明繼承之表示乃法定要式行為，逾期者溯及繼承開始時喪失其繼承權。
(二)本件被繼承人傅世耕係八十四年十月三十日死亡，有戶籍謄本在卷（見原審卷第
    三十一頁），而上訴人於被繼承人傅世耕死亡後並未向法院聲明拋棄繼承，固據
    其提出台灣板橋地方法院八十六年十二月三十日板院文文字第一０六二０二號函
    為証（見原審卷第二十七頁），惟上訴人為大陸地區之人民，已據其自認在卷，
    並有上訴人所提出經財團法人海峽交流基金會所認証之公証書及委託書在卷足稽
    （見本院卷第十三頁至十六頁、八十九頁至九十二頁），則依前開法律規定，應
    於繼承開始起三年內，向法院為繼承之表示，逾期視為拋棄繼承權，本件上訴人
    對於其並未向被繼承人住所地之台灣板橋地方法院為聲明繼承之表示一節未加爭
    執，則依前開規定，應視為於繼承開始時已拋棄繼承權，故其請求被上訴人按應
    繼承分割被繼承人之遺產並為給付，於法即有未合，此部分被上訴人之辯解，應
    屬可取。
(三)至上訴人辯稱聲明拋棄繼承屬非訟事件，無確定私權之效力，伊選擇訴訟程序起
    訴請求，並無不可云云，然查上訴人欲使用何種程序以解決其私權之糾紛，乃屬
    其權利之行使，惟此與其請求是否有理由，係屬二事，此部分上訴人之辯解，尚
    不足取。
五、綜上所述，上訴人既已拋棄其繼承權，則其本於繼承權請求被上訴人分割遺產並
    折算為價金後按應繼分給付一百萬零三千五百元，自屬不應准許，原審所為上訴
    人敗訴之判決，其所持理由雖與本院不同，但結果並無二致，仍應維持，上訴論
    旨指摘原判決不當，求予廢棄改判，應認為無理由。
六、至兩造其餘攻擊或防禦方法，及未經援用之証據，經本院斟酌後，認為均不足以
    影響本判決之結果，自無庸逐一詳予論駁，附此敘明。
據上論結，本件上訴應為無理由，依民事訴訟法第四百四十九條第二項、第四百六十
三條、第三百八十五條第一項前段、第七十八條，判決如主文。
中      華      民      國    八十九    年      八      月    十六      日
                                臺灣高等法院民事第四庭
                                    審判長法  官  李  瓊  蔭
                                          法  官  林  金  吾
                                          法  官  張      蘭
右正本係照原本作成。
如不服本判決，應於收受送達後二十日內向本院提出上訴書狀，其未表明上訴理由者
，應於提出上訴後二十日內向本院補提理由書狀（均須按他造當事人之人數附繕本）
上訴時應提出委任律師或具有律師資格之人之委任狀；委任有律師資格者，另應附具
律師及格證書及釋明委任人與受任人有民事訴訟法第四百六十六條之一第一項但書或
第二項（詳附註）所定關係之釋明文書影本。
中      華      民      國    八十九    年      八      月    十九      日
                                          書記官  應  瑞  霞
附註：
民事訴訟法第四百六十六條之一（第一項、第二項）：
對於第二審判決上訴，上訴人應委任律師為訴訟代理人。但上訴人或其法定代理人具
有律師資格者，不在此限。
上訴人之配偶、三親等內之血親、二親等內之姻親，或上訴人為法人、中央或地方機
關時，其所屬專任人員具有律師資格並經法院認為適當者，亦得為第三審訴訟代理人
。


司法院資訊處製作；財團法人民間司法改革基金會備份。
